【裁判字號】    98,訴,1491
【裁判日期】    990305
【裁判案由】    返還贈與物
【裁判全文】
臺灣臺北地方法院民事判決              98年度訴字第1491號
原      告  丙○○
訴訟代理人  黃啟逢律師
被      告  甲○○
訴訟代理人  李清泉律師
上列當事人間返還贈與物事件，本院於民國99年2月9日言詞辯論
終結，判決如下：
    主  文
原告之訴及假執行聲請均駁回。
訴訟費用由原告負擔。
    事實及理由
一、原告起訴主張：
（一）原告與被告係父女關係，原告於民國92年7月31日應被告
      之要求，將坐落台北市○○區○○段3小段34地號，面積
      66平方公尺，土地所有權應有部份5分之1之土地，及其上
      同段756建號建物即門牌號碼台北市○○區○○街71號1樓
      房屋所有權（下稱系爭不動產）贈予被告，並完成移轉登
      記。詎料被告自98年2月起，即拒絕給付原告生活費，且
      原告雖有子女周文生、周文輝、乙○○、周月霖及被告共
      5 人，但周文生、周文輝、乙○○、周月霖等4人均久無
      給付原告生活費，而原告今已72歲，目前已無工作且無工
      作能力，此外亦罹患高血壓、心臟衰竭、急性心肌梗塞等
      疾病，且所有住院及醫藥費均由原告自行負擔，故原告已
      無謀生能力，目前所有亦已不能維持生活，被告於接受原
      告贈與系爭不動產後，卻不願給付原告生活費，被告不盡
      人女之扶養義務，已經符合民法第416條第1項第2款所規
      定對於原告有扶養義務而不履行之情形，故原告乃以本起
      訴書送達於被告時為對被告撤銷贈與之意思表示。
（二）被告雖抗辯原告名下仍有不動產，原告顯非不能維持生活
      等語。惟原告名下之不動產無變現之可能性（因原告僅有
      土地之持分，其上建物登記為原告之兒子名下，無法出售
      變現或為出租等獲利行為），原告亦無任何收入，僅有臺
      北市政府每月發放新台幣（下同）3,000元老年年金，仍
      應屬有不能維持生活之情事。另被告雖又抗辯稱其失業，
      無力負擔扶養費用，非故意不盡扶養義務等語。然被告目
      前與其二嫂丁○○在捷運龍山站之龍山商場共同經營芋圓
      甜品生意，而經根據系爭不動產門牌地址所申設之大台北
      區瓦斯公司計費履歷報表所載（用戶地址即為系爭房地所
      在地，用戶名稱為原告），每期之瓦斯費均為4、5千元不
      等，如此高額之瓦斯費，乃是被告在家中處理芋頭原料製
      做芋圓所使用，足證被告至少在98年1月20日時仍繼續在
      處理芋頭原料製做芋圓（當期瓦斯費達5,257元），因此
      ，被告稱其失業或稱生意不好，而有所謂「窮困抗辯」云
      云，非屬事實，因從瓦斯費之紀錄可知，瓦斯使用量並無
      異常變化，如果生意不好為何瓦斯用量並無大幅減少，所
      以足證被告所述不實在，且恐有意欺瞞，謊稱無能力履行
      對原告之扶養義務甚明。況且被告於98年尚赴日本旅遊，
      豈有可能沒有履行扶養義務之能力。
（三）被告雖又以系爭房屋之贈與，係原告為補償被告對家庭及
      被告母親多年付出，為有償勞務契約之報酬等語資為抗辯
      。然原告原為系爭不動產之所有權人，被告既係無對價而
      受贈取得系爭不動產之所有權，此即為贈與，況且移轉契
      約書亦載明為贈與，移轉登記原因亦為贈與，何來非典型
      贈與。又被告自五專畢業後，因覓職困難，所以當時留在
      家中，其吃住仍由原告負擔，更遑論被告求學時，係原告
      省吃儉用拼籌學費以給付被告讀五專的學費；再者，系爭
      房地亦非祖產，其源由乃是系爭房屋所座落之土地，原係
      台北市政府所有，而由原告之父承租使用，後來台北市政
      府優先讓原承租人申購，故乃由其父出面以其名義購買，
      但購地款均係原告所支付；另被告稱其於被告母親92年6
      月去世前，因病臥近10年，而曾在家照料母親，所以家人
      感念其付出云云亦非事實，按原告之妻周黃快治於88年時
      尚曾與原告赴日本遊玩，且原告之妻周黃快治至去世前，
      均與原告同睡，又何來被告在旁照顧呢，因此，足證被告
      所述不實在。
（四）被告另抗辯原告生活不正常導致開銷無節制等語，均非事
      實，原告否認。受贈人對於贈與人有扶養義務而不履行者
      ，贈與人得撤銷其贈與，民法第416條第1項第2款定有明
      文，父母請求子女扶養，雖無須受無謀生能力之限制，然
      仍須以不能維持生活為必要，依此，原告請求之依據事實
      為，自起訴時原告已有不能維持生活之情形，則依法自可
      撤銷贈與，而被告所主張不是事實的所謂「原告不能維持
      生活，係可歸責於原告之事由所致」之說法，係法無明文
      ，且無任何法學上之理論依據，故被告就此部分之主張應
      屬無理由。至於被告捏造事實污衊原告，而稱原告沉迷於
      男女情色等語，亦與事實不符；原告罹患心臟病，且於今
      年8月間又入院進行冠狀動脈氣球擴張手術及金屬支架置
      放手術，以原告之身體狀況及疾病，如何能沉迷於男女情
      色呢，面對被告此種難以想像的污衊之詞，實難想像被告
      於原告起訴前是如何對待原告；被告與其他兄弟姐妹，平
      時均對原告生活不聞不問，且日常三餐均置被告於不顧，
      原告在家中無人照顧，且無法獲得親情，因此原告只有透
      過與朋友間之往來來說說自己的悲哀與痛苦，而被告竟將
      原告正常之朋友交往說成如此不堪，原告只能說被告等富
      有高度之想像力，且均與事實不符，況原告之交友狀況實
      在於本件事實無關，被告想要用所謂交友狀況來混淆被告
      未扶養原告之事實。
（五）至於被告辯稱原告95年間住院醫療費用係由保險公司所支
      付，且原告每月有3萬6千元收入等語。此部份與本件訴訟
      無關，原告所指稱之事實係指98年1月後被告之行為；另
      被告自己都自承所謂台北市○○區○○路2段140巷77號之
      2（3樓）之房屋已在97年9月遭法拍，則97年9月後，原告
      是如何有可能會有每月13,000元之租金收入呢，被告卻以
      此不存在之收入，謊稱原告有36,000元之收入，足證被告
      所述不實在。
（六）聲明：（1）被告應將坐落台北市○○區○○段3小段34地
      號，面積66平方公尺，土地所有權應有部份5分之1之土地
      ，及其上同段756建號建物即門牌號碼台北市○○區○○
      街71號1樓房屋所有權移轉登記予原告。（2）訴訟費用由
      被告負擔。（3）願供擔保請准宣告假執行。
二、被告則抗辯：
（一）原告目前名下仍有不動產即座落台北市○○區○○段3小
      段34地號，面積66平方公尺，土地所有權應有部分1/5之
      土地，依98年公告土地現值每平方公尺為90,100元，價值
      計有1,189,320元，市值應高達倍數以上，原告顯非不能
      維持生活；且被告自92年8月起即每月支付原告2萬元，另
      外被告大哥（周文生）以其所有座落台北市○○區○○路
      2段140巷77號之2（3樓）出租之租金每月1萬3千元支付原
      告（該屋於97年9月遭到法拍），加上原告領有台北市政
      府發放之3,000元老人年金，原告每月至少有3萬6千元，
      尚不包括原告子女過年過節，會給予原告紅包；另原告於
      系爭土地贈與前，即與被告同住於台北市○○區○○街71
      號1樓，所有住宅開銷（水電、瓦斯、第四台電視、維修
      、稅負等），均由被告負擔，原告因不喜歡被告或其他子
      女所煮三餐之口味，原告遂自行外食，原告每月花費者，
      僅其外食費用，以每月收入至少3萬6千元（不含子女過年
      節之紅包），實綽綽有餘。
（二）原告所敘95年間住院醫療之費用，除由原告健保支付外，
      另由被告為要保人而以原告為被保險人與訴外人國泰人壽
      保險公司訂立保險契約出險理賠，由保險人國泰壽險公司
      開立以原告為受款人之記名支票支付保險金，而該保險契
      約保費一年為66,000元，由被告與大姐（乙○○）均攤，
      原告所陳醫療費用由其負擔，並非事實。被告與二嫂丁○
      ○（被告二哥周文輝之妻）合夥從事冰品販賣，丁○○因
      罹患腦病變（蜘蛛膜下腔出血），身體虛弱，大部分工作
      由被告負擔，被告每日清晨4點即開始工作（熬煮紅、綠
      豆，準備食材），工作至晚間8點，始能休息，被告於原
      告住院期間，仍勉力抽空前往探視照料。被告自98年2 月
      起未再支付原告每月2萬元，實因被告失業數月，致無力
      繼續支付，原告之前原與二嫂丁○○共同於台北市○○區
      ○○街46-2號騎樓（轉角處即西園路1段181號）販賣冰品
      ，旺季（夏季）時，扣除成本開銷，與丁○○可各分約4
      萬元，淡季（冬季）則可各分約3萬元，該騎樓不必付租
      金，惟於98年1月開始整建房屋，被告被迫停業，直至今
      年4月中旬，始以被告二嫂丁○○名義，向台北市市場處
      承租「龍山商場」攤位（地址：台北市萬華區○○○路○
      段120號1樓），每月租金加上水電、瓦斯、管理費約需3
      萬5千元，且承租之店面另需履約保證金，裝潢、營業器
      材（例如：冰品冰櫃），花費不少，被告目前郵局存款僅
      剩8萬5千元（事實上被告存款最多時僅為32萬元），銀行
      存款只剩1千元，由於整體經濟大環境欠佳，加上新開店
      面，熟客流失，扣除上開成本及開銷，每月被告與丁○○
      僅可分得2萬元，被告實心有餘力不足，無法按照往常繼
      續支付原告生活費每月2萬元。
（三）原告日常生活主要開銷僅係三餐外食費用，以每個月收入
      至少3萬6千元，本應足敷所需，甚至可有存餘，原告尚無
      賭博、煙酒惡習，惟對男女情色較為沉迷，為人子女對父
      母之私德或私生活，本不宜有所怨言或惡語，惟為讓法院
      明白原告生活不正常（濫交女友），開銷無節制之事實，
      不得不隱痛直陳一二；兩造目前仍共住，被告目睹原告曾
      與三位女士交往並帶回家過夜，被告曾對原告好言規勸，
      原告竟大發雷霆；又被告亦曾帶女友赴二姐周月霖家，引
      起二姐夫之不悅，街坊鄰居亦知情原告濫交女友之事。系
      爭房地為被告之祖父於日據時代購買之祖產，原告因縱情
      男女聲色，揮霍無度，苟其積蓄花費殆盡而陷於不能維持
      生活之境地，亦係原告行為所招致之後果，事實上，原告
      提起本訴，被告及親友均懷疑係原告之女友慫恿所致，原
      告如遂其所願，勢必變賣系爭房地，以應付其不正常生活
      所需之開銷。
（四）原告主張系爭房地係被告要求原告贈與，並非實情；實情
      乃被告係老么，五專畢業後，因被告母親於92年6月辭世
      前，曾臥病禢近10年，被告除協助冰品店之營業外，在家
      全力照料被告母親，致耽誤婚姻，至今仍單身未嫁，家人
      念及被告對家庭之付出，且系爭房地係祖產，擔心遭到原
      告變賣，愧對祖先，遂提議贈與被告，俾確保祖產之產權
      ；系爭房地贈與被告雖免贈與稅，但需繳納土地增值稅26
      7,946元，亦係被告所支出；系爭房地雖以贈與方式移轉
      所有權於被告，惟與典型之贈與，實不相同，蓋如被告所
      述事實，系爭不動產係被告母親於臨終前要求並經家人協
      議贈與被告，系爭房地所有權移轉予被告之目的，係為補
      償被告對家庭及被告母親多年之付出，系爭房地之贈與與
      典型贈與之「無償取得」，實不相同，其性質是有償勞務
      契約之報酬。
（五）原告苟不能維持生活，係因可歸責於原告之事由所致；民
      法第416條第1項第2款雖規定，受贈人不履行其對贈與人
      之扶養義務者，贈與人得撤銷贈與，該法條意旨應係受贈
      人客觀上有履行扶養義務之能力而故意不履行，苟受贈人
      客觀上實無能力履行其扶養義務，即無該法條之適用；原
      告於92年6月間（被告母親辭世後）擁有銀行及郵局存款
      至少200萬元；另被告大哥（周文生）以其所有座落台北
      市○○區○○路2段140巷77號之2（3樓）出租之租金每月
      1 萬3千元支付原告；另被告於98年2月前每月支付原告2
      萬元，原告連同老人年金每月3千元，原告每月至少有3萬
      5 千元，已足敷其主要開銷即三餐外食費用；且原告所有
      居住開銷（水電、瓦斯、第四台電視、維修、稅負等），
      均由被告負擔。原告於短短數年將至少200萬元之存款花
      費殆盡，暨每月至少3萬5千元之收入猶不敷每月開銷，確
      係因原告生活不正常，開銷無節制所致。
（六）被告於98年6月曾提議願意每月給付予原告5,000元，但是
      原告拒絕，並要求2萬元，但被告實在無能力負擔；被告
      確係於98年2月2日至2月7日陪同被告周文輝之二位兒子（
      周哲弘、周哲緯，即被告之姪兒）赴日本自助旅遊，但該
      次旅遊，所有機票與旅遊開銷，皆由被告二哥周文輝贊助
      ，被告二哥係基於被告當時失業，心情苦悶，又逢農曆年
      假，且周哲弘通曉日語，三人遂以經濟型之自助方式旅遊
      日本5天；故並非被告有能力履行原告所要求每月2萬元之
      扶養費而故不履行。
（七）聲明：（1）原告之訴及假執行之聲請均駁回。（2）訴訟
      費用由原告負擔。（3）如為不利於被告之判決，請准供
      擔保免假執行之宣告。
三、兩造不爭執之事項：
（一）原告於92年7月31日將系爭不動產所有權贈與予被告，並
      於92年8月13日辦妥所有權移轉登記。
（二）原告為26年2月26日生，無謀生能力，且罹患心臟衰竭、
      心肌梗塞等疾病，曾於98年8月5日施行心臟支架手術，每
      月領取臺北市政府發放之3,000元老人年金。
（三）由原告為要保人及被保險人之國泰人壽保險股份有限公司
      終身壽險、防癌及醫療險，自95年3月22日起要保人變更
      為被告。
（四）被告自98年2月起未再按月支付原告2萬元；被告之大哥周
      文生並以其所有臺北市○○區○○路2段140巷77號之2（3
      樓）房屋出租之租金每月1萬500元支付原告（該屋於97年
      9月遭法院拍賣）。
（五）原告以其年事已高，無謀生能力，被告對其有扶養義務而
      不履行，以起訴狀繕本之送達，作為依民法第416條第1項
      第2款規定撤銷其對被告之前揭贈與行為之意思表示。
四、得心證之理由：
（一）上開兩造不爭執事實，有土地建築改良物贈與所有權移轉
      契約書、土地及建物登記謄本、新光吳火獅紀念醫院乙種
      診斷證明書、國泰人壽保險股份有限公司人壽保險單在卷
      可證，自可信為真實。
（二）查兩造間於92年7月31日訂立系爭不動產之贈與所有權移
      轉契約書，並於92年8月13日完成以贈與為登記原因之所
      有權移轉登記，已如上述，故原告主張兩造間就系爭不動
      產存在贈與契約，乃有所據。被告雖抗辯系爭不動產所有
      權移轉予被告之目的，係為補償被告對家庭及被告母親多
      年之付出，非無償取得，其性質是有償勞務契約之報酬等
      語。然按子女應孝敬父母，民法第1084條第1項有所明文
      ，被告與被告之母親及原告間既為直系血親關係，被告本
      應孝敬父母，又被告與原告、被告母親長期同居一處之事
      實，為被告所不否認，彼此間亦有家長家屬關係，被告對
      於其同住之父母親本即有扶持照顧之必要，故被告照顧父
      母親之起居生活、看護母親之病情，本屬其為人子女履行
      孝道之行為，廣義言之，亦屬履行其扶養義務之作為，衡
      諸一般社會常情，本非得以一般有對價之勞務關係視之，
      縱使有勞務關係，亦屬扶養義務之履行；故被告為照顧父
      母親生活起居及看護其母親病情之行為，自不得作為其主
      張取得系爭不動產之對價；況且縱使原告於贈與系爭不動
      產予被告之時，係因感念被告對其等生活起居及看護被告
      母親病情而為之，乃屬原告贈與系爭不動產予被告之原因
      或動機，自不得作為對價視之；故被告抗辯兩造間就系爭
      不動產之移轉所有權所為合意非贈與，即非有所據。
（三）按直系血親間，互負扶養之義務。民法第1114條有所明文
      ；又受扶養權利者，以不能維持生活而無謀生能力者為限
      ；前項無謀生能力之限制，於直系血親尊親屬，不適用之
      。民法第1117條亦有規定。是直系血親尊親屬受扶養權利
      ，仍應受不能維持生活之限制，蓋言之，如直系血親尊親
      屬依其財產收益狀況，仍能維持生活之資者，即無請求負
      扶養義務者履行扶養之權利。而查，本院曾查詢原告於永
      豐商業銀行萬華分行之帳戶存款明細，原告所申設之帳戶
      ，迄至98年5月18日止尚有結餘款300,928元，其後原告分
      別於98年6月12日、98年7月9日、98年7月31日各提領100,
      000元現金，帳戶餘額至98年8月17日止，剩餘1,031元之
      事實，有永豐商業銀行萬華分行98年12月17日永豐銀萬華
      分行（098）字第00027號函及所附原告所申設0000000000
      000號帳戶歷史資料查詢明細表在卷可據；又原告係與被
      告共同居住於臺北市○○區○○街71號1樓，所有住宅開
      銷（水電、瓦斯、第四台電視、維修、稅負等），均由被
      告負擔之情，為原告所不爭執；另原告並無負債；此外，
      原告身體狀況需就醫部分之醫療費用部分，除有健保給付
      外，尚有由被告為要保人，原告為被保險人之國泰人壽保
      險股份有限公司之醫療保險契約為補不足；故原告就日常
      生活費用，應支出者應僅為三餐費用及零星之掛號、娛樂
      費用，衡諸一般消費常情，應不超過每月10萬元；而依據
      上述，原告所有永豐商業銀行萬華分行帳戶，迄至98年5
      月18日止尚有結餘款300,928元，其後原告分別於98年6月
      12日、98年7月9日、98年7月31日各提領100,000元現金，
      則至少至98年7月份為止，原告之經濟情況，尚未達不能
      維持生活之狀態，因此，原告以被告自98年2月起，拒絕
      給付原告生活費用，而據此主張被告自98年2月起拒絕履
      行扶養義務，顯難有據。
（四）又按負扶養義務者有數人而其親等同一時，應各依其經濟
      能力，分擔義務。民法第1115條有所明文。另因負擔扶養
      義務而不能維持自己生活者，免除其義務。但受扶養權利
      者為直系血親尊親屬或配偶時，減輕其義務。民法第1118
      條亦有規定。扶養之方法，由當事人協議定之；不能協議
      時，由親屬會議定之。但扶養費之給付，當事人不能協議
      時，由法院定之。民法第1120條亦有明文。依據上述規定
      可知，故如負扶養義務者有數人，而其親等同一者，自應
      各依其經濟狀況而分擔義務，如負扶養義務人有數人，受
      扶養權利人不能主張應由一人負全部之扶養義務；又子女
      對父母之扶養義務，僅能減輕，而不能免除；另外，如扶
      養權利人與扶養義務人就扶養方法、扶養費之給付無法協
      議，應分別經親屬會議、法院定之，而在經親屬會議、法
      院為決定以前，除負扶養義務人拒絕為任何扶養義務之履
      行，否則，尚難謂負扶養義務人拒絕履行扶養義務。經查
      ，98年6月當時，被告曾提議願按月給付原告生活費用5千
      元，遭原告拒絕之事實，為原告所不否認（見本院98年12
      月7日言詞辯論筆錄）；又原告有子女5人，各該子女依據
      上述民法規定，本均應負扶養義務；另原告如不同意被告
      之扶養費給付額度之提議，自應依據上述民法所規定程序
      為之，即被告究係應給付多少扶養費予原告為適當，應由
      法院定之；但就被告願意按月給付5千元予原告而言，被
      告並未全然拒絕扶養義務之履行；況且審酌原告有子女5
      人、每月領有3千元老年年金、與被告同居無庸負擔水電
      等生活用資，衡諸一般消費標準，實難謂被告所提議按月
      給付原告5千元生活費用，有明顯拒絕履行扶養義務之情
      ；故原告在親屬會議或法院為扶養方法或扶養費為決定前
      ，即主張被告拒絕履行扶養義務，尚無所據。
（五）故綜上所述，原告迄至98年7月止，尚無不能維持生活之
      情狀，又被告已於98年6月起，願意按月給付原告5千元，
      並無拒絕履行扶養義務之事實；故原告主張被告拒絕履行
      對原告之扶養義務，依據民法第第1項第2款之規定，撤銷
      系爭不動產之贈與，與法未合，為無理由，不應准許。
五、本件判決基礎已臻明確，兩造其餘攻擊防禦方法及舉證，於
    判決結果無影響，毋庸一一論列，附此敘明。
六、本件原告既受敗訴判決，其假執行之聲請即失所附麗，不應
    准許。
七、結論：原告之訴並無理由，依民事訴訟法第78條，判決如主
    文。
中    華    民    國    99    年    3     月    5     日
                  民事第五庭    法  官  陳杰正
以上正本係照原本作成
如對本判決上訴，須於判決送達後20日內向本院提出上訴狀
中    華    民    國    99    年    3     月    5     日
                                書記官  王怡屏

司法院資訊處製作；財團法人民間司法改革基金會備份。
